【裁判字號】    89,簡上,204
【裁判日期】    890707
【裁判案由】    返還墊款
【裁判全文】
臺灣臺北地方法院民事判決  八十九年度簡上字第二○四號
    上  訴  人  乙○○
    被上訴人    甲○○
右當事人間請求返還墊款事件，上訴人對於中華民國八十九年一月二十一日本院臺北
簡易庭八十八年度北簡字第六三六五號第一審判決提起上訴，本院判決如左：
        主      文
上訴駁回。
第二審訴訟費用由上訴人負擔。
        事      實
甲、上訴人方面：
      一、聲明：
          （一）原判決廢棄。
          （二）被上訴人在第一審簡易之訴暨假執行之聲請均駁回。
      二、陳述：除與原審判決書所載者相同茲予引用外，補稱：
          （一）探求兩造之真意、不動產買賣契約書及交易慣例，上訴人負擔世華
                聯合商業銀行台中分行（下稱世華銀行台中分行）貸款利息，應自
                世華銀行台中分行撥款入上訴人帳戶時起算：
            １、按「解釋當事人之契約，應於文義上及理論上詳為推求，不得拘泥
                字面，致失當時立約之真意。」（最高法院十九年度上字第五八號
                判例意旨參照）由兩造間系爭買賣契約之付款辦法觀之，價金之給
                付係以第一、二、三期款及承受世華銀行抵押貸款為之。而就承受
                抵押貸款本息之繳付，依交易慣例，係於抵押權之債務人變更登記
                為買受人，且銀行撥付貸款於買受人起算，而依契約書第二條第二
                項之貸款（暨清償）約定第一款第三目固載明：「自產權過戶完竣
                之日起，由甲方（即上訴人）承受，係依法繳付本息。」惟同目之
                內容復載明：「（並視銀行作業會同辦理債務人或義務人）等之變
                更或設定登記，並自價款中抵銷減除之。」是由上述契約文義可知
                ，上訴人既係以承受被上訴人與世華銀行台中分行之抵押貸款，自
                係以完成抵押貸款且予以貸款撥款時，始由上訴人負擔該抵押貸款
                本息之繳納，始符交易慣例及誠信原則。另配合兩造於契約書第五
                條瑕疵擔保約定相互觀之，亦應如此解釋方符合當事人真意。原審
                遽依字面意義未探求當事人真意，而為上訴人敗訴之判決，於法自
                屬有違。
            ２、按解釋契約文義，應綜合契約全體內容及上下文意加以探討，非可
                摭拾其中一部分而為。誠如前述，兩造之承受貸款約定之上文有「
                自產權過戶完竣之日起，由甲方承受，依法繳付本息。」其下文則
                有「（並視銀行作業會同辦理債務人或義務人）等之變更或設定登
                記，並自價款中抵銷減除之」等語，是由上下文觀之，不動產所有
                權完成過戶及完成抵押貸款承受撥款，二者間條件應係並存，即於
                該等條件成就時，上訴人始有繳付抵押貸款本息之義務。如此解釋
                ，該下文始有意義且符合契約之文義。從而原審未思及此，徒以利
                息之計算與兩造約定之負擔方式並無影響，而為上訴人敗訴之判決
                ，自有可議。
            ３、依一般交易慣例，如係以承受出賣人之銀行抵押貸款之付款條件，
                一般係以完成抵押貸款承受手續，且銀行撥款時，買受人如有給付
                貸款之義務。否則，如於未完成抵押權變更登記前，抵押人仍出賣
                人，縱該抵押物之所有權已移轉於買受人，亦可能因出賣人之事由
                無法完成抵押權變更登記，或因出賣人之事由致該抵押物遭查封拍
                賣。於另案即本院八十八年度北簡字第九四四號兩造請求返還墊款
                事件，證人即世華銀行台中分行職員何昇協到庭證稱：「原告（即
                被上訴人）包含系爭房屋共五棟抵押貸款四千萬元，當時原告有繳
                款不正常情況，前利息要繳清才能辦理撥款，且當時若要塗銷兩戶
                ，前面四千萬元部分要繳納正常才可辦理轉貸，原告在一月十五日
                繳四萬零九百零七元，二月十三日繳八十六萬九千五百八十九元，
                在撥貸之前繳正常才可撥貸，因為二月十三日繳了這兩筆錢，所以
                才辦理撥貸」等語。準此可見，於八十七年二月十三日世華銀行台
                中分行完成轉貸撥款前，既係因可歸責於被上訴人事由所致，自無
                由上訴人負擔之理。
          （二）被上訴人繳付本息於世華銀行台中分行係就四千萬元抵押貸款，並
                無為上訴人墊款之意而清償：
            １、被上訴人繳付本息係就包括系爭房屋在內之五棟房屋之抵押貸款四
                千萬元，是被上訴人所繳付之利息並無為上訴人墊款之意。
            ２、上訴人雖於八十六年十一月七日辦妥系爭房地所有權移轉登記，八
                十六年十二月二十二日辦妥抵押設定，然均係履行兩造不動產買賣
                契約書之約定為之，是在世華銀行台中分行於八十七年二月十三日
                未完轉貸撥款前，上訴人既未取得該抵押貸款，自無給付之理。
            ３、本院八十八年度北簡字第九四四號判決，亦肯認被上訴人係為其本
                人利益而繳息，該判決理由亦有拘束兩造之效力，被上訴人自無請
                求之依據。
          （三）退言之，如係被上訴人墊款，被上訴人於前案八十八年度北簡字第
                九九四號事件係請求上訴人給付其代墊本息十九萬七千六百零三元
                ，而於本案請求給付金額竟為二十七萬九千零四十一元，前後二案
                證據資料相同，請求金額竟有如此之差額，是被上訴人請求之金額
                究以何標準計算，被上訴人應予以說明。
          （四）被上訴人家族財務困難，其母之頤豐貿易公司宣告破產，其父與被
                上訴人經營之敬華飯店，及被上訴人與其父均為金融機構之逾期放
                款戶。民國八十六年間，該家族及經營之公司，因多起詐欺案在臺
                灣臺中地方法院涉訟，乃提出被上訴人等子女若干銀行設定抵押權
                之房地，協助處理債務，本件之房地即為其中之一。經兩造協商，
                折價三成，換成部分之分期償還支票及本件房地。惟當時被上訴人
                及其父以該等房地已提報台中市商會作為頤豐公司暨陳月鳳（即陳
                敦燿之母）破產處理，不便直接過戶給上訴人是以到代書處簽訂不
                動產買賣契約以掩人耳目。因上訴人深信渠等既有誠意解決事件，
                理當配合，實際上並無實際交易，由房屋買賣契約交款備忘錄及上
                訴人存摺中可看出，當日資金出入，均在存摺登錄中，不料渠等因
                故遲遲未辦妥銀行代償轉撥手續。
          （五）八十七年七月一日訴外人即被上訴人之父陳敬堂簽發予上訴人，金
                額為三百萬元之支票不獲兌現，上訴人與訴外人陳敬堂於臺灣臺中
                地方法院八十八年度中簡字第八五六號成立和解，訴外人陳敬堂應
                於八十九年四月三十日前給付三百萬元，上訴人其餘之請求拋棄，
                惟迄今分文未給付，出入卻有司機進口轎車代步。未料被上訴人竟
                於前案判決敗訴後，再提起本訴，原審且判決上訴人應為給付。
          （六）再者，世華銀行所計算之利息，因係逾期放款戶，利息不能享受優
                惠，且有違約金等，實際所計收利息，應是較高於一般正常往來之
                授信戶，謹提供臺灣銀行員工貸款辦法及繳費收據影本供參考。
      三、證據：援用原審之立證方法，並提出剪報三份、財產目錄乙份、交款備忘
                錄乙份、存摺節本乙份、本院八十八年度北簡字第九四四號宗判決
                筆錄乙份、支票乙紙、臺灣臺中地方法院八十八年度中簡字第八五
                六號和解筆錄乙份、臺灣銀行員工房屋貸款辦法乙份、放款利息收
                據乙份等件影本為證。
乙、被上訴人方面：
        一、聲明：駁回上訴。
        二、陳述：除與原審判決書所載者相同茲予引用外，補稱：
            （一）依一般交易習慣及契約自由原則，若賣方出售之不動產負有貸款
                  ，則一般均約定1.由賣方先自行清償，或2.由買方代為清償自價
                  金中扣抵之，或3.自產權過戶完竣之日起，由買方承受，依法繳
                  付本息。此由坊間契約書將三種方式均列印其上，以供買賣雙方
                  選擇可得知。本件兩造契約約定採第3.種方式確為不爭執之事實
                  。此時買賣標的先辦理過戶予買方名義，再向銀行辦理轉貸手續
                  ，在手續尚未全部完成前，貸款人名義當然仍賣方，從而才會發
                  生賣方代買方墊付款項之必要。
            （二）所謂「並視銀行作業會同辦理債務人或義務人」等之變更或設定
                  登記，並自價款中抵銷減除之。」係指買方（即上訴人）不得主
                  張僅願代賣方（即被上訴人）繳付本息，卻不會同辦理債務人或
                  義務人等之變更或設定登記之意。
            （三）上訴人所提契約第五條瑕疵擔保部分，雙方亦已加註排除第二條
                  第二項約定之抵押權（即系爭世華銀行之貸款）。
            （四）上訴人另抗辯本件因可歸責於被上訴人事由，致無法辦理轉貸云
                  云，原審亦表示本件利息之計算與兩造約定之負擔方式並無影響
                  。
            （五）至於金額之產生如何計算，則有世華銀行函在卷可稽，若上訴人
                  仍不明瞭，則應請世華銀行再提供詳細計算方式。而所謂前後請
                  求範圍不同，則係因前案被上訴人資料蒐集尚不完全，先為部分
                  請求。況前後兩案請求金額縱有不同，但仍未超過世華銀行所證
                  明之金額。
        三、證據：援用原審之立證方法。
        理      由
一、本件被上訴人起訴主張：兩造於民國八十六年六月十九日簽訂房地產買賣契約書
    ，上訴人向被上訴人購買坐落臺中市○區○○段一小段四、四─一地號土地之使
    用權及其上第一三二三、一三二四建號，門牌號碼為臺中市○區○○路二段六號
    三樓之一及同址四樓之一之房屋，並約定原有貸款自辦妥房屋所有權移轉登記為
    上訴人所有完竣後，由上訴人承受，利息亦由上訴人負擔。嗣該房屋於八十六年
    十一月七日辦理所有權移轉登記為上訴人後，至八十七年二月十三日辦畢轉貸撥
    款之相關手續，其間被上訴人共代墊利息新臺幣（下同）二十七萬九千零四十一
    元，爰依前揭契約請求上訴人給付上揭款項及自本件起訴狀送達上訴人翌日起至
    清償日止，按週年利率百分之五計算之利息等語。
二、上訴人則以(一)伊於買賣契約簽訂日，即已徵得世華銀行同意，辦畢申請書遞送、
    借據對保等手續，惟因被上訴人同時尚有多筆借款未依約向該銀行繳付本息，致
    本件房屋未能辦理轉貸，既係因可歸責於被上訴人事由所致，自無由上訴人負擔
    之理；(二)因被上訴人始終為該貸款之債務人，並無「墊款」可言，況依被上訴人
    資力，亦無繼續為此鉅額貸款之必要，且上訴人於該期間除須承擔購得之房屋可
    能遭債權銀行拍賣之風險外，又無法將房屋出租，被上訴人不應再向上訴人請求
    利息；(三)又依契約書第二條第二項第一款約定之上下文解釋，上訴人既係以承受
    被上訴人與世華銀行台中分行之抵押貸款，自係以完成抵押貸款且予以貸款撥款
    時，即以之為條件，始由上訴人負擔該抵押貸款本息之繳納，始符交易慣例及誠
    信原則。(四)系爭房屋之買賣係被上訴人為清償訴外人陳月鳳之債務而與上訴人交
    易，並無實際金錢交易，且訴外人亦未履行和解給付另三百萬元之債務；(五)被上
    訴人於前案八十八年度北簡字第九九四號事件係請求上訴人給付其代墊本息十九
    萬七千六百零三元，而於本案請求給付金額竟為二十七萬九千零四十一元，前後
    不一，且世華銀行所計算之利息，因係逾期放款戶，利息不能享受優惠，且有違
    約金等，實際所計收利息，應是較高於一般正常往來之授信戶云云，資為抗辯。
三、被上訴人主張依系爭買賣契約書第二條第二項貸款（暨清償）約定：「1.乙方（
    即被上訴人）前向世華銀行台中分行設定抵押貸款新臺幣壹仟貳佰萬元正之部分
    ，以左列辦法處理之。預定於完稅后三日內連同抵押權設定併辦理。（刪除）
    (3)自產權過戶完竣之日起，由甲方承受，依法繳付利息（並視銀行作業會同辦理
    債務人或義務人）等之變更或設定登記，並自價款中抵銷減除之。」，上訴人應
    負擔自八十六年十一月七日起至八十七年二月十三日間前揭房屋貸款之利息，並
    提出兩造不爭執之前揭買賣契約書，以及世華銀行台中分行出具之繳息（費）紀
    錄等件為證，並經該銀行以八十八年十一月二十八日世銀中發字第一四０號函
    覆本院稱：「計算本金壹仟貳佰萬元自八十六年十一月七日至八十七年二月十三
    日止之應收利息共為二八五、八三三元其中自八十六年十一月七日至八十六年十
    一月十四日止之應收利息二０、四一七元於八十七年一月十五繳款，八十六年十
    一月十四日至八十七年二月十三日止之應收利息二六五、四一六元於八十七年二
    月十三日繳款，均由甲○○繳納。」是認被上訴人之主張為真實。
四、被告抗辯依契約書第二條第二項第一款約定之上下文解釋，上訴人既係以承受被
    上訴人與世華銀行台中分行之抵押貸款，自係以完成抵押貸款且予以貸款撥款時
    ，即以之為條件，始由上訴人負擔該抵押貸款本息之繳納云云。按「解釋契約，
    固須探求當事人立約時之真意，不能拘泥於契約之文字，但契約文字業已表示當
    事人真意，無須別事探求者，即不得反捨契約文字而更為曲解。」（最高法院十
    七年度上字第一一一八號判例要旨參照）是「查契約之文意有疑義，如辭句模糊
    ，或模稜兩可時，固應探求當事人之真意，不得拘泥於所用之辭句，但解釋之際
    ，並非必須捨辭句而他求，如契約文字業已表示當事人真意，無須別事探求者，
    即不能反捨契約文字更為解釋。」（最高法院七十一年度台上字第四七０七號判
    決意旨參照）查前揭第二條第二項貸款（暨清償）約定：「1.乙方（即被上訴人
    ）前向世華銀行台中分行設定抵押貸款新臺幣壹仟貳佰萬元正之部分，以左列辦
    法辦理處理之。預定於完稅后三日內連同抵押權設定併辦理。（刪除）(3)自產權
    過戶完竣之日起，由甲方（即上訴人）承受，依法繳付利息（並視銀行作業會同
    辦理債務人或義務人等之變更或設定登記），並自價款中抵銷減除之。」明白約
    定上訴人於前揭房屋產權過戶完竣之日起，由上訴人承受，並依法繳付利息，而
    此債務之承受，及繳納利息之義務於契約訂定後，在當事人間即生效力。至於該
    條項中「（並視銀行作業會同辦理債務人或義務人等之變更或設定登記）」等語
    ，僅係約定於上訴人承受該貸款後，後續附隨有關與銀行間契約之債務人或抵押
    權義務人之變更，或抵押權設定登記之從義務，與承受所生之效力及負擔繳納利
    息義務，二者並無互為條件之關係，此觀諸該約定文義，至為明確，是依約定上
    訴人應自前揭房屋所有權移轉登記予伊後，即應負擔繳納系爭利息之義務，依上
    揭說明，自不能反捨契約文字更為解釋為係以完成抵押貸款且予以貸款撥款時條
    件，始由上訴人負擔該抵押貸款本息之繳納云云。是上訴人此抗辯自屬無理由。
五、上訴人復抗辯因被上訴人始終為該貸款之債務人，並無「墊款」可言，況依上訴
    人資力，亦無繼續為此鉅額貸款之必要，且上訴人於該期間除須承擔購得之房屋
    可能遭債權銀行拍賣之風險外，又無法將房屋出租，被上訴人不應再向上訴人請
    求利息云云。查依前揭約定，上訴人既應負擔繳付前揭貸款之義務，而未依約繳
    納，至被上訴人自行繳納，自係代上訴人履行義務，其因此所支付之款項，其性
    質屬墊款，至於前揭貸款之債務人未轉換為上訴人之前，因上訴人尚未給付該部
    分之價款，因此所生之風險亦為上訴人依約所必承擔，且上訴人係臺灣銀行松山
    分行之經理，有上訴人所提之主管請假請示單在卷可稽，對於此間之風險，於交
    易過程間，因貸款所生之必要風險，難謂不明瞭，則其既於契約中同意自前揭房
    屋所有權移轉登記之日起負擔利息之約定，自係同意負擔此風險，上訴人以之為
    抗辯亦無理由。
六、上訴人另抗辯伊於買賣契約簽訂日，即已徵得世華銀行同意，辦畢申請書遞送、
    借據對保等手續，惟因被上訴人同時尚有多筆借款未依約向該銀行繳付本息，致
    本件房屋未能辦理轉貸，既係因可歸責於被上訴人事由所致，自無由上訴人負擔
    之理，且世華銀行所計算之利息，因係逾期放款戶，利息不能享受優惠，且有違
    約金等，實際所計收利息，應是較高於一般正常往來之授信戶云云。查依前揭約
    定前揭房屋所有權移轉登記予上訴人之日起，即應負擔系爭貸款利息，業如前述
    ，則世華銀行有無撥貸予上訴人及撥貸有無遲延與是否可歸責於被上訴人，於上
    訴人之繳納利息之義務均無影響，且上訴人同意承受前揭利息之繳納，則利率與
    其他銀行比較，有較高情形，亦與上訴人之負擔義務無影響，是上訴人之抗辯，
    難認有據。
七、上訴人又抗辯被上訴人於前案八十八年度北簡字第九九四號事件係請求上訴人給
    付其代墊本息十九萬七千六百零三元，而於本案請求給付金額竟為二十七萬九千
    零四十一元，前後不一云云。查被上訴人主張代墊之利息為二十七萬九千零四十
    一元，業據世華銀行台中分行以前揭函計算無訛，且請求金額之多少係請求權人
    之權利，被上訴人稱前案請求之金額較少係因資料不全所致，本件請求金額係依
    世華銀行所提供之資料為之，是被上訴人於本件請求之金額，於法並無不合。上
    訴人空言被上訴人於前案請求金額較少，否認本件請求金額之正確，自不可採。
    至被上訴人於前案所請求之金額十九萬七千六百零三元，較本件請求之金額為少
    ，因本院於前案，未對請求之金額為審理，而係以被上訴人依無因管理所生法律
    關係之墊款請求權為訴訟標的，於法不合為由駁回，亦有該宣示判決筆錄在卷可
    按，是前案係就不同之訴訟標的為之，且未就請求金額為裁判，就本件言，無既
    判力，對被上訴人不生拘束力，併此敘明。
八、綜上所述，被上訴人主張依前揭房屋買賣契約書之約定，代墊應由上訴人負擔之
    前揭利息，為可採信，上訴人抗辯委無可取。是被上訴人依前揭契約關係，請求
    上訴人給付二十七萬九千零四十一元，及自本件起訴狀送達上訴人翌日即八十九
    年六月一日起至清償日止，按週年利率百分之五計算之利息，為有理由，應予准
    許。原審判命上訴人如數給付，並依被上訴人之聲請為命以供擔保為條件假執行
    之宣告，於法並無不合。上訴意旨指摘原判決不當，求予廢棄改判，應予駁回其
    上訴。
九、本件事證已臻明確，兩造其餘攻擊防禦方法及舉證，與本判決結果不生影響，無
    贅述必要，併予敘明。
十、據上論結，本件上訴為無理由，依民事訴訟法第四百三十六條之一第三項、第四
    百四十九條第一項、第七十八條，判決如主文。
中      華      民      國    八十九    年      七      月      七      日
                                            民事第民二庭審判長法官 丁蓓蓓
                                                              法官 陳婷玉
                                                              法官 吳光釗
右為正本係照原本作成
本判決不得上訴。
中      華      民      國    八十九    年      七      月      七      日
                                                      法院書記官  林春城


司法院資訊處製作；財團法人民間司法改革基金會備份。
